【裁判字號】    99,交聲,202
【裁判日期】    990623
【裁判案由】    違反道路交通管理處罰條例聲明異議
【裁判全文】
臺灣新竹地方法院交通事件裁定         99年度交聲字第202號
原處分機關  交通部公路總局新竹區監理所
異  議  人  乙○○
即受處分人
上列異議人因違反道路交通管理處罰條例案件，對於交通部公路
總局新竹區監理所民國99年4月6日所為之竹監自字第裁50-E0000
0000號裁決處分，聲明異議，本院裁定如下：
    主  文
異議駁回。
    理  由
一、按受處分人，不服第 8條主管機關所為之處罰，得於接到裁
    決書之翌日起20日內，向管轄地方法院聲明異議，又交通法
    庭認為聲明異議無理由者，應以裁定駁回之，道路交通管理
    處罰條例第87條第1 項、道路交通案件處理辦法第19條分別
    定有明文。次按，汽車駕駛人，拒絕接受酒精濃度測試檢定
    者，處新臺幣（下同）60,000元罰鍰，並當場移置保管該汽
    車及吊銷該駕駛執照。又汽車駕駛人曾依第35條第4 項前段
    規定吊銷駕駛執照者，3 年內不得考領駕駛執照，道路交通
    管理處罰條例第35條第4項前段、第67條第2項前段，分別亦
    有明文。
二、原處分意旨略以：聲明異議人即受處分人乙○○於民國99年
    1月14日22時59分許，駕駛車牌號碼2406-XZ號自用小客車在
    台三線下公館所前，經新竹縣政府警察局竹東分局北埔分駐
    所警員查獲「汽車駕駛人拒絕接受酒測」違反道路交通管理
    事件，以竹縣警交字第 E00000000號通知單當場舉發。嗣異
    議人於接獲舉發通知單後，不服舉發，向原處分機關提出陳
    述，由原處分機關函請原舉發單位調查結果，仍認異議人有
    前揭違規行為，遂依道路交通管理處罰條例第35條第 4項，
    於99年4月6日以竹監自字第裁50-E00000000號裁決書，裁處
    異議人罰鍰60,000元並吊銷駕駛執照且3年內禁考。
三、聲明異議意旨略以：異議人主張行政機關對於交通違規事實
    應負舉證責任，按道路交通管理處罰條例第35條第 4項之構
    成要件必須為汽車駕駛人拒絕酒測，如非汽車駕駛人，而為
    車上乘客，縱有拒絕酒測之行為，應屬法所不罰之行為。異
    議人於99年 1月14日21時20分許，駕駛車輛行經新竹縣竹東
    鎮○○路與台三線交叉路口時，因菸癮發作故停車在路旁之
    OK便利商店購買香菸 1包，抽完菸後欲開車離去時，發現台
    三線上有警方臨檢，因異議人於同日17時至18時許吃飯時有
    飲用啤酒 1瓶，故異議人乃撥打行動電話請友人邱威凱開車
    來接送。邱威凱於同日21時48分許搭載異議人行經台三線下
    公館所前，遭警員攔查，警員要求異議人實施酒測，異議人
    因當時並未駕車而拒絕，故警員才對異議人開立「汽車駕駛
    人拒絕接受酒測」之罰單，並在罰單上逕認異議人係為規避
    攔檢而更換駕駛，此顯與事實不符，異議人是下車買菸後，
    要再開車時，才發現前方有攔檢點，因此才請友人駕車來搭
    載， 2人所駕車輛根本不同車，怎麼會有更換駕駛可言。縱
    如警員所認定，異議人是故意規避攔檢才更換駕駛，則依罰
    單上所載，異議人是在攔檢點前方20公尺處下車換駕駛，警
    員自應在異議人下車時，立即趨前對異議人實施酒測，而不
    是等到事隔20至30分鐘後，異議人之駕駛行為已經結束之後
    ，才來主張異議人還是汽車駕駛人，警員如此作法恐亦有違
    依法行政原則及信賴保護原則。警員不立即上前作酒測，事
    後再主張異議人20至30分鐘前為駕駛人，這樣的不利益應該
    是由執行職務行使公權力的公務員承受，而不是由人民來承
    受等語。
四、經查：
(一)、異議人於99年1月14日21時48分許，駕駛車牌號碼2406-XZ號
    自用小客車，在新竹縣竹東鎮○○路右轉台三線（中豐路）
    路口時，因發現前方20公尺處有警方所設置之攔檢點，故異
    議人將上開自用小客車停在路旁OK便利商店前，並進入OK便
    利商店內，其後改由異議人之友人邱威凱駕駛上開自用小客
    車搭載異議人，行經警方之攔檢點時遭警員攔停，因警員發
    現異議人有更換駕駛之行為，且異議人坐在副駕駛座上酒氣
    濃厚，故欲對異議人實施酒精濃度測試檢定，惟異議人拒絕
    配合，警員告知權益後異議人仍拒絕酒測等事實，業據證人
    即填掣本件違規舉發通知單之新竹縣政府警察局竹東分局北
    埔分駐所警員丙○○到庭具結證稱：「（請簡述本件舉發經
    過為何？）我這裡有 1張當初寫的職務報告，是之前監理所
    有跟我們要求提出，99年 1月14日21時至24時執行擴大臨檢
    執行酒後駕駛勤務，於21時48分路檢時段，在竹東鎮○○路
    台三線路口發現 1部白色自小客車，駕駛因為發現前方20公
    尺有我們設置的攔截點，所以駕駛人刻意迴避，將自小客車
    停在路旁的OK便利商店，藉故進入OK便利商店內，因為我是
    擔任管制任務，所以我就是攔查前方來的可疑車輛，由所長
    甲○○及另1位檢查的同事負責檢查，我們有4個人去，當時
    還有另外 1個人是長槍警戒，然後我就一直注意這部白色自
    小客車，發現從駕駛座下車的駕駛，因為距離大概20公尺遠
    ，下車的駕駛人是穿著布鞋，副駕駛座的人是穿拖鞋，出來
    之後變成副駕駛座的人跑到駕駛座去了，原先在駕駛座的人
    跑到副駕駛座去，之後車子往我們路檢點過來，我就攔停他
    們，由所長及另 1個同事檢查，因為我管制攔下來以後，我
    就過去所長那邊，跟所長講，這部車子剛剛看到我們攔停的
    點，就刻意進入OK便利商店，有規避檢查的行為，所以所長
    他們就加以盤查，盤查的結果發現駕駛是無攜帶駕駛執照，
    我們所長就請他們車輛開到下公館派出所門口，進入派出所
    作詳細的資料檢查，經電腦終端機查詢結果，這輛車使用他
    車的車牌，並不是原來的車牌，所以又開了另 1條，這個部
    分是開給駕駛邱威凱，所長跟我們就對原先的駕駛，是叫乙
    ○○，我們就跟乙○○講說，你在前方規避我們的檢查，問
    乙○○有沒有駕駛，乙○○說我開前面那1段而已，這1段我
    沒有開，就是OK便利商店到我們路檢點這 1段他沒有開，就
    是說北新路轉中豐路的這 1段是乙○○開，後來從OK便利商
    店出來之後就變成邱威凱在開，所以我們所長要求乙○○實
    施酒測並全程錄影，但是乙○○不願意配合，我們宣讀全部
    的權益給乙○○聽，但是乙○○還是不願意配合，所以我們
    就開單告發」等語；並證人甲○○於本院具結證稱：「（是
    否是你要對乙○○實施酒測？）是，因為丙○○發現異議人
    的車子有更換駕駛的行為，且他們更換駕駛之後，異議人坐
    在副駕駛座有明顯的酒氣…」等語綦詳；參以異議人於本院
    調查時亦自承：「（所以當時你在路上是有喝酒開車的？）
    因為被攔下來他問我有沒有喝酒，我是說我在4、5點有喝酒
    ，酒後是隔了 4個多小時我有開車，因為我那台車本來就是
    交給人家鈑金，因為約在那邊我有發現有警察在臨檢，所以
    我就請別人來開車」、「（所以當時不止你看到警察，警察
    也有看到你？）因為北新路右轉是中豐路，我看到有攔檢就
    停在OK便利商店前面」、「（當天你是從哪裡開車到OK便利
    商店停車的？）從北興路 1段開到OK便利商店」、「（北興
    路1段是哪裡？）我出發的地點是公司，在北興路1段367之1
    號，我喝酒的地點就是在公司這個地址，我是在傍晚大概 5
    點左右喝酒，喝了易開罐的啤酒不到兩瓶，我大概在晚上 8
    、 9點開車，開車到OK便利商店」等語，並有路口監視器影
    像光碟、現場實施酒測之蒐證錄影光碟各 1份在卷可稽，是
    異議人於前揭時、地飲酒後駕車至新竹縣竹東鎮○○路右轉
    台三線（中豐路）路口時，將上開自用小客車停在路旁OK便
    利商店前，其後改由異議人之友人邱威凱駕駛上開自用小客
    車搭載異議人，行經警方之攔檢點時遭警員攔停並拒絕接受
    酒精測試之事實，應可認定。
(二)、按警察對於已發生危害或依客觀合理判斷易生危害之交通工
    具，得予以攔停並採行下列措施：一、要求駕駛人或乘客出
    示相關證件或查證其身分。二、檢查引擎、車身號碼或其他
    足資識別之特徵。三、要求駕駛人接受酒精濃度測試之檢定
    ，此為警察職權行使法第 8條所明文，可見員警依客觀合理
    判斷，得對易生危害之交通工具實施攔停，並對駕駛人實施
    酒測。次按，駕駛人因不勝酒力於路旁車上休息，未當場查
    獲有駕駛行為者，應補充相關證據足可證明其有駕駛行為，
    始得依法舉發；如駕駛人係因發覺警察執行稽查勤務，始行
    駛至路邊休息，仍應依規定實施檢測，取締酒後駕車程序注
    意事項第5點亦有規定。再依內政部警政署90年12月18日（9
    0）警署行字第 260843號函釋警察實施臨檢作業規定中，對
    於駕駛行為或車輛狀況異常之稽查明示：「駕駛人雖未有明
    顯違規行為，但基於下列事實，經客觀、合理判斷可能發生
    危害者，得攔檢實施交通稽查：７、駕駛人面帶酒容、臉色
    潮紅（或鐵青）、眼神恍惚、嘔吐或有明顯酒味者」、「拒
    絕檢測之處理：１、未發生交通事故，駕駛人有酒後駕車情
    事者，應經指導、勸導及警告等程序，明確告知駕駛人，拒
    絕檢測將處罰60,000元吊銷駕駛執照，駕駛人仍拒絕檢測者
    ，依道路交通管理處罰條例第35條第 3項規定（現已修正為
    第4項）舉發」；另依內政部警政署92年1月6日警署交字第0
    9200043162號函釋警察人員對酒後駕車當事人實施強制作為
    應注意事項中，關於酒後駕車未肇事人拒絕接受酒精濃度檢
    測，未以顯然不當之言詞或行動相加於執勤員警時：１、執
    勤員警應告知或勸導汽車駕駛人接受酒精濃度檢測，並向其
    說明拒絕接受檢測，將面對之法令及處罰，如渠仍拒絕接受
    檢測，執勤員警應依據道路交通管理處罰條例第35條第 3項
    （現已修正為第 4項）之規定，製單舉發並當場移置保管其
    車輛。２、汽車駕駛人拒絕接受酒精濃度檢測，惟執勤員警
    如有客觀事實顯示其「不能安全駕駛」時（如嘔吐、意識不
    清等），則應檢具相關事證，依刑法第185條之3公共危險罪
    ，當場逮捕移送法辦。
(三)、揆諸上開規定，本件巡邏員警以異議人當時係因發覺警察執
    行稽查勤務，始行駛至路邊休息，判斷異議人可能係酒後駕
    駛汽車，為維護社會大眾行之安全，因而對異議人進行臨檢
    、盤查，核其所為乃符合臨檢之法定要件及程序；又異議人
    當場經臨檢後有明顯酒氣之情狀，業經證人甲○○到庭明確
    證述如前，則執勤員警依規定欲對異議人實施酒測，進一步
    確定其酒精濃度，用以判定是否能安全駕駛及有無涉犯刑法
    第185條之3公共危險罪嫌，實係遵守上揭警察勤務職權規定
    ，均無違法、不當或逾越必要程度之情形，此時異議人仍拒
    絕酒測，顯屬無正當理由，自應依法予以舉發、裁罰。至異
    議人辯稱其並非於車行途中即時遭查獲，自無須接受酒精濃
    度測試之檢定云云，然查，酒後駕車之違規行為，對於公眾
    人車來往之安全業已造成實害危險，斷不因其後熄火停車或
    換手駕駛即可免予舉發處罰，司法警察非必於行為人駕駛途
    中始能臨檢舉發稽查，或施以酒精濃度測試檢定，其理至為
    灼然，是異議人此部分辯詞當非屬拒絕酒測之正當理由，委
    無可採。
(四)、異議人另主張警員已舉發其友人邱威凱未帶駕照行駛，不應
    該再舉發異議人拒絕接受酒測之違規行為等語，惟查異議人
    飲酒後駕車並拒絕接受酒精濃度測試之行為與異議人之友人
    邱威凱未帶駕照行駛之行為，係屬不同行為人於相異之時間
    、地點所為之不同違規行為，究屬二事，故異議人此部分主
    張亦屬無據。
五、綜上，原處分機關對異議人之前揭違規行為，依道路交通管
    理處罰條例第35條第 4項及違反道路交通管理事件統一裁罰
    基準表之規定，裁處罰鍰60,000元，並依違反道路交通管理
    處罰條例67條第2項吊銷駕駛執照，3年內不得考領駕駛執照
    ，核無違誤，本件異議為無理由，應予駁回。
六、據上論斷，應依道路交通案件處理辦法第19條，裁定如主文
    。
中    華    民    國    99    年    6     月    23    日
                  交通法庭法  官    楊數盈
以上正本證明與原本無異。
如不服本裁定應於送達後5日內向本院提出抗告狀。
中    華    民    國    99    年    6     月    23    日
                          書記官    陳麗麗

司法院資訊處製作；財團法人民間司法改革基金會備份。
